【裁判字號】    99,上訴,499
【裁判日期】    990406
【裁判案由】    毒品危害防制條例
【裁判全文】
臺灣高等法院臺中分院刑事判決         99年度上訴字第499號
上  訴  人
即  被  告  甲○○
上列上訴人因違反毒品危害防制條例案件，不服臺灣臺中地方法
院98年度訴字第3453號中華民國98年12月30日第一審判決（起訴
案號：臺灣臺中地方法院檢察署98年度毒偵字第3048號），提起
上訴，本院判決如下：
    主    文
原判決撤銷。
甲○○施用第一級毒品，累犯，處有期徒刑壹年，扣案之第一級
毒品海洛因貳包（含外包裝袋貳個，其中海洛因驗餘合計淨重伍
點零零肆公克）沒收銷燬之；又施用第二級毒品，累犯，處有期
徒刑陸月，扣案之第二級毒品甲基安非他命包（含外包裝袋
個，其中甲基安非他命驗餘合計淨重肆點壹公克）沒收銷燬之
、扣案之玻璃球壹支沒收；應執行有期徒刑壹年肆月，扣案之第
一級毒品海洛因貳包（含外包裝袋貳個，其中海洛因驗餘合計淨
重伍點零零肆公克）及第二級毒品甲基安非他命包（含外包裝
袋個，其中甲基安非他命驗餘合計淨重肆點壹公克）均沒收
銷燬之、扣案之玻璃球壹支沒收。
    犯罪事實
一、甲○○前曾有違反懲治盜匪條例前科，於民國91年11月25日
    ，因違反毒品危害防制條例案件，經臺灣南投地方法院以91
    年度訴緝字第14號判決判處應執行有期徒刑10月（施用第一
    級毒品7月、施用第二級毒品4月， 2罪併定）確定；又於93
    年1月8日，因違反槍砲彈藥刀械管制條例案件，經本院以92
    年度上更(一)字第188號判決判處有期徒刑 1年6月，併科罰金
    新臺幣15萬元確定；後上開3案確定判決經本院於93年3月22
    日， 以93年度聲字第209號裁定合併定其有期徒刑部分應執
    行之刑為有期徒刑2年2月；另又於93年 8月30日，再因違反
    毒品危害防制條例案件，經臺灣臺中地方法院以93年度訴字
    第1475號判決判處應執行有期徒刑 1年（施用第一級毒品10
    月、施用第二級毒品4月，2罪併定）確定，經送監執行及接
    續執行，於96年 1月18日因縮短刑期假釋付保護管束出監，
    迨至96年 7月11日始因保護管束期滿且未經撤銷假釋，而視
    為執行完畢。又前曾因施用毒品案件，經依臺灣臺中地方法
    院以89年度毒聲字第6477號裁定送勒戒處所進行觀察、勒戒
    後，經評定認無繼續施用毒品傾向，由臺灣臺中地方法院檢
    察署檢察官於89年12月 1日以89年度毒偵字第7020號為不起
    訴處分確定；又因施用毒品案件，經依臺灣臺中地方院以90
    年度毒聲字第2444號裁定送勒戒處所進行觀察、勒戒後，經
    評定認無繼續施用毒品傾向，由臺灣臺中地方法院檢察署檢
    察官於90年 5月30日以90年度毒偵字第2644號為不起訴處分
    確定；復因施用毒品案件，經依臺灣南投地方法院以91年度
    毒聲字第281號裁定令入戒治處所施以強制戒治 （並經臺灣
    南投地方法院檢察署檢察官提起公訴，嗣由臺灣南投地方法
    院於91年10月31日以91年度訴緝字第14號分別判處有期徒刑
    7月、4月，合併應執行有期徒刑10月，並於91年11月25日確
    定），嗣因執行成效良好，經臺灣南投地方法院以92年度毒
    聲字第594號裁定停止戒治， 所餘戒治期間並付保護管束，
    而於92年 6月13日停止強制戒治處分，並於92年10月11日強
    制戒治期滿視為執行完畢。詎仍不知警惕，竟基於施用第一
    級毒品海洛因之犯意，於98年 7月29日上午12時許（起訴書
    誤認為98年7月28日某時），在臺中縣潭子鄉○○路80巷3號
    7樓居所內， 以將少許第一級毒品海洛因摻入香菸內點火燃
    燒使之產生煙霧後加以吸食之方式，施用第一級毒品海洛因
    1次。另基於施用第二級毒品甲基安非他命之犯意，於98年7
    月29日上午9時許（起訴書誤認為98年7月28日某時），亦在
    臺中縣潭子鄉○○路80巷3號7樓居所內，以將少許甲基安非
    他命置於玻璃球（已扣案）內再利用火烤而吸其煙霧之方式
    ，施用第二級毒品甲基安非他命1次。嗣於98年7月29日下午
    13時10分許，經警持臺灣臺中地方法院法官所核發之搜索票
    ，至臺中縣潭子鄉○○路80巷3號7、8樓 （因該址為樓中樓
    ）執行搜索，當場扣得甲○○甫於98年 7月28日晚間22時許
    ，購入欲供施用而未施用完畢之第一級毒品海洛因 2包（含
    外包裝袋2個，其中海洛因驗餘合計淨重5.004公克）及第二
    級毒品甲基安非他命3包（含外包裝袋3個，其中甲基安非他
    命驗餘合計淨重4.31公克），與屬其所有供施用第二級毒品
    甲基安非他命使用之玻璃球 1支，同時在現場另扣得與本案
    無關之注射針筒5支、止血帶1條、氫氣2罐、行動電話2支（
    均MOTOROLA廠牌，內各含SIM卡1張）、磅秤1個、白色粉末3
    包（含去甲麻黃成分）；另在其所使用之交通工具車牌號
    碼6470-XY號自小客車右前座底下查獲平底鍋1個，及在後行
    李箱查扣塑膠方形容器 2個等物，其當日經警所採集之尿液
    經送檢驗之結果，確呈現可待因、嗎啡陽性反應及安非他命
    、甲基安非他命陽性反應。
    理    由
甲、本案應先予指明部分：
    按法院之審判固應以起訴之犯罪事實為範圍，但法院於不妨
    害事實同一之範圍內，仍得自由認定事實，適用法律。所謂
    事實同一，係指刑罰權所以發生之原因事實係屬同一者而言
    ，是判決所認定之事實與檢察官起訴之事實是否同一，應以
    檢察官擇為訴訟客體之基本社會事實關係是否相同為準，非
    謂其全部之事實均須一致；苟其基本事實相同，其餘部分縱
    或稍有出入，仍不失為事實同一（最高法院89年度台上字第
    3437號判決意旨參見）。又按刑事訴訟之審判，雖採不告不
    理原則，法院固不得對未經起訴之事實予以審判，但在不妨
    害事實同一之範圍內，仍非不得自由認定事實，適用法律。
    換言之，如刑罰權對象之客觀基本社會事實相同，縱起訴事
    實所述犯罪時、地略有錯誤，或犯罪方法、被害法益不同，
    或所犯罪名有別，法院仍得予以審判（最高法院95年度台上
    字第1271號判決意旨參照）。本案檢察官於起訴書犯罪事實
    欄雖已對上訴人即被告所為之施用第一級毒品海洛因及第二
    級毒品甲基安非他命之犯行，明確記載施用之時間（即記載
    ---，復基於施用第一級毒品之犯意，於98年7月28日某時，
    在---，施用第一級毒品海洛因1次；另基於施用第二級毒品
    甲基安非他命之犯意，於98年7月28日某時，在---，施用第
    二級毒品甲基安非他命1次）， 然經原審及本院調查後，因
    認被告施用第一級毒品海洛因及第二級毒品甲基安非他命之
    正確時間，分別應為98年 7月29日上午12時許（指施用第一
    級毒品）及98年7月29日上午9時許（指施用第二級毒品），
    惟檢察官起訴及本院審判之對象， 實際均係指被告於98年7
    月29日17時20分，經警採尿送驗該次之犯行（見警卷第21頁
    ），依上揭最高法院見解，縱檢察官起訴書犯罪事實欄有將
    被告施用第一級毒品海洛因及施用第二級毒品甲基安非他命
    之時間記載錯誤之情形，然並非未經起訴，原審及本院自得
    予以審判，要無訴外裁判之問題。
乙、實體認定部分：
壹、有關證據能力部分：
一、依刑事訴訟法第159條之4規定，除前 3條之情形外，下列文
    書亦得為證據：「一、除顯有不可信之情況外，公務員職務
    上製作之紀錄文書、證明文書。二、除顯有不可信之情況外
    ，從事業務之人於業務上或通常業務過程所須製作之紀錄文
    書、證明文書。三、除前二款之情形外，其他於可信之特別
    情況下所製作之文書。」此係因公務員職務上製作之紀錄文
    書或證明文書，係公務員依職權所為，與其責任、信譽攸關
    ，若有錯誤、虛偽，公務員可能因此擔負刑事及行政責任，
    且該等文書經常處於可能受公開檢查之狀態，其正確性及真
    實之保障極高；另從事業務之人在業務上或通常業務過程製
    作之上開文書，因係於通常業務上不間斷而規律之記載，一
    般均有專業之人員校對，記錄時亦無預見日後將作為特定案
    件證據之偽造動機，其虛偽之可能性較小，且如讓製作者以
    口頭方式在法庭上再重述過去之事實或數據，實際上有其困
    難，二者具有一定程度之不可代替性，是除非有顯不可信之
    情況外，上開公務文書或業務文書應均具有證據能力；是本
    案臺中市警察局刑警大隊採集尿液鑑定同意書、臺中市警察
    局刑警大隊偵三隊委託檢驗尿液代號與真實姓名對照表及中
    山醫學大學附設醫院檢驗科藥物檢測中心所出具之尿液檢驗
    報告各 1紙，均無顯不可信情事，且與本案之犯罪事實均具
    有關聯性，故認均有證據能力，合先敘明。
二、又本件如犯罪事實欄所載扣案之物品，均非屬供述證據而無
    傳聞法則之適用，惟查：上開扣案如犯罪事實欄所載之物品
    ，均係依法定程序合法所扣得（即經警持搜索票所為之合法
    搜索），且查無其他證據足以證明係執法人員以違法手段所
    取得，亦與本案均具有關聯性，當有證據能力。
三、按法院或檢察官得囑託醫院、學校或其他相當之機關、團體
    為鑑定，或審查他人之鑑定 ，並準用第203條至第206條之1
    之規定 （不包括第202條囑託個人鑑定時應命鑑定人於鑑定
    前具結之規定），而鑑定之經過及其結果，應命鑑定人以言
    詞或書面報告，刑事訴訟法第208條第1項前段及第206條第1
    項分別定有明文。另現行刑事訴訟法關於鑑定之規定，除選
    任自然人充當鑑定人外，另設有囑託機關鑑定制度。依刑事
    訴訟法第198條、第208之規定，不論鑑定人或鑑定機關、團
    體，固均應由法院、審判長、受命法官或檢察官視具體個案
    之需要而為選任、囑託， 並依同法第206條之規定，提出言
    詞或書面報告，始符合同法第159條第1項所定得作為證據之
    「法律有規定」之情形，否則所為之鑑定，仍屬傳聞證據。
    然於司法警察機關調查中之案件，為因應實務上，或因量大
    、或有急迫之現實需求，併例行性當然有鑑定之必要者，例
    如毒品之種類與成分，或者槍、彈有無殺傷力等鑑定，基於
    檢察一體原則，得由該管檢察長對於轄區內之案件，以事前
    概括選任鑑定人或囑託鑑定機關、團體之方式，俾便轄區內
    之司法警察官、司法警察對於調查中之此類案件，得即時送
    請先前已選任之鑑定人或囑託之鑑定機關、團體實施鑑定，
    以求時效（見法務部92年9月1日法檢字第0920035083號函參
    照，刊載於法務部公報第312期）。 此種由檢察機關概括選
    任鑑定人或概括囑託鑑定機關、團體，再轉知司法警察官、
    司法警察於調查犯罪時參考辦理之作為，法無明文禁止，係
    為因應現行刑事訴訟法增訂傳聞法則及其例外規定之實務運
    作而為。此種由司法警察官、司法警察依檢察官所概括選任
    之鑑定人或囑託鑑定機關、團體所為之鑑定結果，與檢察官
    選任或囑託為鑑定者，性質上並無差異，同具有證據能力。
    又法律已原則規定為有證據能力者，倘為當事人所不爭執者
    ，即無贅敘說明其為有證據能力之必要。本件卷附之行政院
    衛生署草屯療養院及法務部調查局所出具之鑑定書，核係該
    院、局執行毒品鑑定公務所出具之書面鑑定報告，依據刑事
    訴訟法第159條之立法理由及同法第206條規定，自得為證據
    。
四、按被告之自白，非出於強暴、脅迫、利誘、詐欺、疲勞訊問
    、違法羈押或其他不正之方法，且與事實相符者，得為證據
    ，刑事訴訟法第156條第1項定有明文。本件被告於警詢、偵
    查中、原審及本院審理時均自白犯罪，且於本院審理時均未
    曾提出其於警詢、偵查中、原審及本院審理時有何遭受強暴
    、脅迫、利誘、詐欺、疲勞訊問、違法羈押或其他不正之方
    法，始為自白之主張，是以被告於警詢、偵查中、原審及本
    院審理時所為之自白，既係與事實相符，自得為證據。
貳：有關於認定犯罪事實部分：
一、上揭施用第一級毒品海洛因 1次及施用第二級毒品甲基安非
    他命 1次之事實，業據上訴人即被告（以下稱：被告）甲○
    ○於警詢、偵查中、原審及本院審理時均坦承不諱，而被告
    於98年 7月29日17時20分為警所採集之尿液經送檢驗，其結
    果確呈現嗎啡、可待因陽性反應及安非他命、甲基安非他命
    陽性反應，有臺中市警察局刑警大隊採集尿液鑑定同意書、
    臺中市警察局刑警大隊偵三隊委託檢驗尿液代號與真實姓名
    對照表及中山醫學大學附設醫院檢驗科藥物檢測中心所出具
    之尿液檢驗報告各 1紙附卷可稽。又扣案之不明藥物白色粉
    末1包及透明結晶3包，經送請行政院衛生署草屯療養院鑑定
    之結果，亦確分別含有毒品海洛因成分 （驗餘淨重0.404公
    克）及甲基安非他命成分（驗餘合計淨重4.31公克），此有
    行政院衛生署草屯療養院鑑定書1紙在卷可憑（見原審卷第2
    6、27頁）。另扣案之碎塊狀檢品1包，經送法務部調查局鑑
    定之結果，亦確含有毒品海洛因成分（驗餘淨重4.60公克、
    空包裝重0.38公克），亦有法務部調查局濫用藥物實驗室鑑
    定書（調科壹字第09823032150號）1紙在卷可參（見原審卷
    第50頁）。並有被告所有供施用第二級毒品甲基安非他命所
    用之玻璃球 1支扣案足資佐證。再參酌以海洛因係嗎啡經化
    學合成之半人工合成品，藥（毒）性倍於嗎啡。其經施打進
    入人體，藉人體解毒系統之代謝作用而分解成藥（毒）性較
    低之嗎啡，故於施打海洛因之煙毒犯尿液中，可檢出嗎啡煙
    毒反應，而一般吸食或施打煙毒品（或麻醉藥品），經人體
    代謝作用於 8小時之內，即有百分之80之量於尿中排出，24
    小時之後，續有約剩餘量之百分之90再排出，72小時之後仍
    有微量排出，吸食或施打者個人體質不同，其排出時間亦會
    有所差異， 尤其成癮者（抗藥性強）其於吸食後120小時內
    所採之尿液，配合較具公信力之儀器（如氣相層析質譜儀）
    ，仍「可能」被檢測出【參見憲兵司令部80年5月7日（80）
    鑑驗字第1746號函】。從而被告於本院審理時自白其曾於98
    年7月29日上午12時許，施用第一級毒品海洛因1次，核與事
    實相符，足堪採信。另參酌以行政院衛生署藥物食品檢驗局
    81年2月8日（81）藥檢壹字第001156號函解釋：甲基安非他
    命經口服投與後約百分之70於24小時內自尿中排出，約百分
    之90於96小時內自尿中排出，由於目前國內尿液中甲基安非
    他命之檢驗僅為鑑定其是否呈陽性反應尚未定其含量，且甲
    基安非他命成分之檢出與投與方式、投與量、個人體質、採
    尿時間與檢測儀器之精密度等諸多因素有關，因此僅憑尿液
    中呈安非他命陽性反應，並無法確實推算吸食時間距離採集
    時間之長短。從而被告於本院審理時自白其有於98年 7月29
    日上午9時許，施用第二級毒品甲基安非他命1次之犯行，核
    亦與事實相符，應堪採信。另被告於本院審理時亦陳述稱：
    「（審判長問：你在警詢供稱第一級毒品海洛因是在29日12
    點在住處吸食， 第二級毒品甲基安非他命是在29日上午9點
    在住處施用，檢察官偵訊的時候你又說第一級毒品海洛因跟
    第二級毒品甲基安非他命都是在 7月28日施用，檢察官因此
    起訴你的犯罪時間是98年 7月28日某時分別施用第一級毒品
    海洛因及第二級毒品甲基安非他命，可是你在地院審理的時
    候，你所說的施用第一級毒品海洛因跟第二級毒品甲基安非
    他命的時間與在警察局供述的時間相符，到底你本案吸食毒
    品的時間是什麼時候？）是27日被警抓後，那天剛好用完，
    28日就已經在中部打擊犯罪中心那裡，我27日被抓到後到現
    在都沒有出去。」「（審判長問：你不是在98年 7月29日下
    午1點10分， 警方拿法院核發的搜索票在臺中縣潭子鄉○○
    路80巷3號7樓搜索才查到你的嗎？）我記得去抓我時，好像
    是27日，我忘記了，可能是我記錯了。」「（審判長問：你
    剛說27日被查獲，是在什麼地點被查到的？）在家裡被查到
    ，我剛剛說27日應該是時間記錯了。」「（審判長問：請你
    就剛剛本院訊問你施用毒品的時間說明？）應該是被抓到那
    天吸食第一級毒品海洛因跟第二級毒品甲基安非他命。」「
    （審判長問：警方對你採尿送驗呈嗎啡陽性反應及甲基安非
    他命陽性反應，就是你在98年 7月29日吸食第一級毒品海洛
    因跟第二級毒品甲基安非他命所採取的尿液呈現的結果？）
    對的。」等語（見本院99年 3月23日審判筆錄），再比對被
    告於警局所為之陳述內容（詳見警卷第6頁）， 足認被告正
    確施用第一級毒品海洛因及第二級毒品甲基安非他命之時間
    ，應係以在本院所為之陳述為可信。
二、按施用第一、二級毒品為犯罪行為，毒品危害防制條例第10
    條第1項及第2項各定有處罰明文。故施用第一、二級毒品者
    ，依前揭規定本應科以刑罰，惟基於施用毒品之人，兼有病
    患屬性，乃於刑事政策上對合於一定條件之施用者，依同條
    例第20條、第23條之規定，施以觀察、勒戒及強制戒治之治
    療，期以保安處分替代刑罰，戒斷其身、心癮。嗣因其程序
    過於繁雜，上揭條例於92年7月9日修正公布，自93年1月9日
    施行，將該第20條、第23條之保安處分程序，單純區分為「
    初犯」、「五年內再犯」及「五年後再犯」 3種；依其立法
    理由之說明：「初犯」，經觀察、勒戒或強制戒治後，應為
    不起訴處分或不付審理之裁定；經觀察、勒戒或強制戒治執
    行完畢釋放後，「五年內再犯」者，因其再犯率甚高，原實
    施之觀察、勒戒及強制戒治既已無法收其實效，爰依法追訴
    或裁定交付審理。至於經觀察、勒戒或強制戒治執行完畢釋
    放後，「五年後再犯」者，前所實施之觀察、勒戒或強制戒
    治已足以遮斷其施用毒品之毒癮，為期自新及協助其斷除毒
    癮，仍適用初犯」規定，先經觀察、勒戒或強制戒治之程序
    。從而依修正後之規定，僅限於「初犯」及「五年後再犯」
    2種情形 ，始應先經觀察、勒戒或強制戒治程序，不能逕行
    起訴，亦即設為施用毒品罪起訴條件之限制 。但倘被告於5
    年內已再犯，經依法再為保安處分或追訴處罰者 ，縱其第3
    次（或第3次以上）施用毒品之時間 ，在初犯之保安處分執
    行完畢釋放5年以後 ，即非屬「五年後再犯」之情形，且因
    前有「五年內再犯」情形，顯見其再犯率甚高，原實施之保
    安處分無法收其實效，毋庸仍予寬典處遇，而應依該條例第
    10條逕予刑罰制裁。至於第3次（或第3次以上）施用毒品之
    時間，是否宜有期間限制？以多久為適宜？則分屬刑事政策
    、專門醫學之範圍，非審判機關所能決定，有待循立法途徑
    解決 （最高法院97年度台非字第540號、98年度台非字第12
    號、第127號判決意旨參照）。 查本件被告前因施用毒品案
    件，經依臺灣臺中地方法院以89年度毒聲字第6477號裁定送
    勒戒處所進行觀察、勒戒後，經評定認無繼續施用毒品傾向
    ，由臺灣臺中地方法院檢察署檢察官於89年12月 1日以89年
    度毒偵字第7020號為不起訴處分確定；又因施用毒品案件，
    經依臺灣臺中地方院以90年度毒聲字第2444號裁定送勒戒處
    所進行觀察、勒戒後，經評定認無繼續施用毒品傾向，由臺
    灣臺中地方法院檢察署檢察官於90年 5月30日以90年度毒偵
    字第2644號為不起訴處分確定；復因施用毒品案件，經依臺
    灣南投地方法院以 91年度毒聲字第281號裁定令入戒治處所
    施以強制戒治，並經臺灣南投地方法院檢察署檢察官提起公
    訴，嗣由臺灣南投地方法院於91年10月31日以91年度訴緝字
    第14號分別判處有期徒刑7月、4月，合併應執行有期徒刑10
    月，並於91年11月25日確定，嗣因執行成效良好，經臺灣南
    投地方法院以92年度毒聲字第594號裁定停止戒治， 所餘戒
    治期間並付保護管束，而於92年 6月13日停止強制戒治處分
    ，並於92年10月11日強制戒治期滿視為執行完畢，此有臺灣
    臺中地方法院檢察署刑案資料查註紀錄表及臺灣高等法院被
    告前案紀錄表各1份在卷可考，顯見其再犯率甚高 ，原實施
    觀察、勒戒或強制戒治，已無法收其實效，則依前揭說明所
    示，其既於 5年內已然再犯，且依法為追訴處罰，本次被告
    復行觸犯毒品危害防制條例第10條之罪，自非屬毒品危害防
    制條例第20條第3項所定「5年後再犯」之情形，自仍應依法
    追訴處罰。綜此，本件事證已臻明確，被告施用第一級毒品
    海洛因及第二級毒品甲基安非他命之犯行均洵堪認定。
三、本件被告上訴理由陳述略稱：按科刑判決書記載之犯罪事實
    ，為論罪科刑適用法律之基礎，故凡於適用法令有關之事項
    ，必須詳加認定明確記載，然後於理由內明認定犯罪事實
    所憑之證據及其認定之理由，使事實與理由互相一致，方為
    合法。」、又「刑法規定犯罪及刑罰，而有犯罪斯有刑罰，
    且對犯罪行為之評價須適當，既不容過度評價，亦不許評價
    不足，此乃罪刑相當原則。行為如合於數犯罪要件，除完全
    合致之場合，不須一一論罪外，各罪均應受評價，方符上開
    原則－－－」。同理「在犯罪合於減免時，除非各個減免規
    定完全合致外，縱有部分合致之情形，仍應分別適用，遞減
    其刑或免除其刑，非可謂其一減免規定，當然為他減免規定
    所包括，而袛擇一適用，此乃有利歸諸行為人之原則，亦罪
    刑相當原則之所然。」原判決雖載有：「被告因毒品危害防
    制條例之案件，經檢察官提起公訴，被告自白犯罪，本院合
    議庭裁定由受命法官，獨任依簡易審判程序審理（參見原判
    決文第1頁第9行至第11行）；然於論罪科刑部分，僅略說明
    記載：「惟念其犯後坦承犯行，態度良好等一切情狀，各量
    處如主文所示之刑及定其應執行刑。」 （參見原判決文第2
    頁第28行至第29行），惟查：(1)按有罪之判決書，應於理由
    內記載適用之法律，刑事訴訟法第310條第7款定有明文。(2)
    被告施用第一、二級毒品乃於同時間，刑法明文規定同時間
    犯二罪時，輕刑之罪被重刑之罪所吸收。原判決卻分別論刑
    ，實有不當之違失。(3)查原判決僅以上開空泛略說明，俱未
    詳載是否宜斟酌刑法第57條、第59條酌量減輕其刑，暨符合
    98年 5月20日新修訂毒品危害防制條例有關「自白犯罪」，
    得減輕其刑法律規定之適用，以符刑罪相當原則，遽行判決
    ，顯有違最高法院前提判決要旨，併有判決理由失其依據之
    違誤及判決理由不備之違法云云。惟查：被告於本院審理
    時均坦承其係於98年 7月29日上午12時許，在臺中縣潭子鄉
    ○○路80巷3號7樓居所內，以將少許第一級毒品海洛因摻入
    香菸內點火燃燒使之產生煙霧後加以吸食之方式，施用第一
    級毒品海洛因1次。另於98年 7月29日上午9時許，亦在臺中
    縣潭子鄉○○路80巷3號7樓居所內，以將少許第二級毒品甲
    基安非他命置於玻璃球內再利用火烤而吸其煙霧之方式，施
    用第二級毒品甲基安非他命 1次之犯行，依上開被告之自白
    ，顯見其係於不同之時間，並以不同之工具及方式，為施用
    第一級毒品海洛因與第二級毒品甲基安非他命，並無何所謂
    「被告施用第一、二級毒品乃於同時間」之情形存在，是被
    告所犯施用第一級毒品海洛因罪及施用第二級品甲基安非他
    命罪 2罪之間，因其行為時間、手段既均互異，顯係犯意各
    別無誤，自應予分論併罰。有關98年 5月20日新修正毒品
    危害防制條例第17條第2項有關 「自白犯罪」減輕其刑之規
    定，其適用範圍並不包括犯毒品危害防制條例第10條之罪，
    被告此部分所認應屬誤會，併予指明。
四、按海洛因、甲基安非他命分別係毒品危害防制條例所定之第
    一級毒品、第二級毒品，均不得非法持有、施用。是被告施
    用第一級毒品海洛因及施用第二級毒品甲基安非他命之行為
    ， 核分別係犯毒品危害防制條例第10條第1項之施用第一級
    毒品罪及同條第2項之施用第二級毒品罪。 查被告為供施用
    第一級毒品海洛因、第二級毒品甲基安非他命，而持有各該
    級毒品之低度行為，應各為施用之高度行為所吸收，均不另
    論罪。次查被告所犯上開 2罪之間，係犯意各別、且行為時
    間、手段互異，自應予分論併罰。末查被告前曾於91年11月
    25日，因違反毒品危害防制條例案件，經臺灣南投地方法院
    以91年度訴緝字第14號判決判處應執行有期徒刑10月（施用
    第一級毒品7月、施用第二級毒品4月， 2罪併定）確定；又
    於93年1月8日，因違反槍砲彈藥刀械管制條例案件，經本院
    以92年度上更(一)字第188號判決判處有期徒刑 1年6月，併科
    罰金新臺幣15萬元確定；後上開3案確定判決經本院於93年3
    月22日， 以93年度聲字第209號裁定合併定其有期徒刑部分
    應執行之刑為有期徒刑2年2月；另又於93年 8月30日，再因
    違反毒品危害防制條例案件，經臺灣臺中地方法院以93年度
    訴字第1475號判決判處應執行有期徒刑 1年（施用第一級毒
    品10月、施用第二級毒品4月，2罪併定）確定，經送監執行
    及接續執行，於96年 1月18日因縮短刑期假釋付保護管束出
    監，迨至96年 7月11日始因保護管束期滿且未經撤銷假釋，
    而視為執行完畢，有臺灣高等法院被告前案紀錄表、在監在
    押全國紀錄表及臺灣臺中地方法院檢察署刑案資料查註紀錄
    表各1份在卷可稽，其於受有期徒刑執行完畢後，5年以內故
    意再犯本件有期徒刑以上之 2罪，均為累犯，各應依刑法第
    47條第1項之規定加重其刑。 原審法院以被告犯毒品危害防
    制條例第10條第1項之施用第一級毒品罪及同條第2項之施用
    第二級毒品罪，事證明確，應予論科，固非無見。惟查：
    原審就其所認本件被告施用第一級毒品海洛因及第二級毒品
    甲基安非他命之時間，均與檢察官起訴書所載被告施用第一
    級毒品海洛因及第二級毒品甲基安非他命之時間不同，惟原
    審判決均未交待所為認定時間之依據為何？是否與檢察官起
    訴之事實為同一事實，自有未洽。又原審判決既於論罪科
    刑部分欄內記載：「---。又扣案之第一級毒品海洛因共2包
    、第二級毒品甲基安非他命 3包，分別為毒品危害防制條例
    第2條第2項第1款及第2款之毒品， 依同條例第18條第1項前
    段應予沒收銷燬之，而該包裝袋，與附著其上之毒品無從析
    離，應視同毒品， 亦應依條例第18條第1項前段之規定，沒
    收銷燬之。--」等語，然於判決主文欄內則記載為：「甲○
    ○施用第一級毒品，累犯，處有期徒刑壹年，扣案之第一級
    毒品海洛因貳包（驗餘淨重共伍點零零肆公克）沒收銷燬；
    又施用第二級毒品，累犯，處有期徒刑陸月，扣案之第二級
    毒品甲基安非他命參包（驗餘淨重肆點參壹公克）沒收銷燬
    ，扣案之安非他命玻璃球壹支沒收；應執行有期徒刑壹年肆
    月，扣案之第一級毒品海洛因貳包（驗餘淨重共伍點零零肆
    公克）、第二級毒品甲基安非他命參包（驗餘淨重肆點參壹
    公克）均沒收銷燬，扣案之安非他命玻璃球壹支沒收。」均
    未就供扣案之第一級毒品海洛因包裝用之外包裝袋貳個，及
    供扣案第二級毒品甲基安非他命包裝用之外包裝袋個，為
    沒收銷燬之諭知，同有可議。被告上訴意旨執上揭三、所示
    之理由指摘原判決不當，雖為無理由（詳見上述）。惟原判
    決既有上揭疏誤，且經被告提起上訴，即屬無可維持，自應
    由本院將原審判決予以撤銷改判。爰審酌被告前曾有多次施
    用毒品之犯行，平日素行即屬不佳，又曾經歷觀察、勒戒及
    強制戒治，而仍未知警惕而再犯本案之罪，足見其雖經觀察
    、勒戒及強制戒治之治療程序，仍未徹底袪除施用毒品遠離
    毒害，顯未能善體國家設置觀察、勒戒及強制戒治機構，協
    助毒品施用者戒除毒害之良法美意，惟念及施用毒品本質上
    係戕害自身健康之行為，尚未嚴重破壞社會秩序或侵害他人
    權益，及其施用第一級毒品海洛因與施用第二級毒品甲基安
    非他命之次數各僅 1次之犯罪之動機、目的、手段及所生危
    害之程度，與犯罪後均坦承犯行態度尚屬良好；再考之被告
    為國中畢業之智識程度與生活狀況為小康（以上參見被告警
    詢調查筆錄受詢問人欄之記載）等一切情狀，分別量處如主
    文第二項所示之刑，並定其應執行之刑【至被告上訴理由另
    提及原審判決未詳載是否宜斟酌刑法第59條酌量減輕其刑云
    云，然按刑法第59條之酌量減輕其刑，必須犯罪有特殊之原
    因，在客觀上足以引起一般之同情，認為即予宣告法定最低
    度刑期仍嫌過重者始有其適用。本件被告前即有多次施用毒
    品前科，素行不良，嗣經歷觀察、勒戒及強制戒治，而仍未
    知警惕又再犯本案之罪，且是否為施用第一、二級毒品之行
    為，原即操之在被告本身之決定，故被告所為本件施用第一
    級毒品海洛因及第二級毒品甲基安非他命之犯行，實未見被
    告究具有何種特殊之原因，在客觀上足以引起一般之同情，
    而有可憫恕之情形存在，是本院認被告尚無刑法第59條之適
    用，併予指明】，以示懲儆。
五、扣案之第一級毒品海洛因貳包（含外包裝袋貳個，其中海洛
    因驗餘合計淨重伍點零零肆公克）及第二級毒品甲基安非他
    命包（含外包裝袋個，其中甲基安非他命驗餘合計淨重
    肆點壹公克），分別係屬第一級毒品與第二級毒品，且均
    係供被告本次施用而未施用完畢之毒品，業據本院認定如前
    ，要係屬違禁物，不問是否屬於犯人所有與否，均應依毒品
    危害防制條例第18條第1項前段規定宣告沒收銷燬之。 再盛
    裝上述扣案第一級毒品海洛因之外包裝袋貳個及盛裝上述扣
    案第二級毒品甲基安非他命之外包裝袋個，因無論依何種
    方式分離，包裝袋內均有極微量之第一級毒品海洛因及第二
    級毒品甲基安非他命殘留，足認前揭外包裝袋2個及3個均內
    含極微量第一級毒品海洛因與第二級毒品甲基安非他命殘留
    而無法析離，亦應整體視為查獲之第一級毒品海洛因及第二
    級毒品甲基安非他命， 併依毒品危害防制條例第18條第1項
    前段之規定宣告沒收銷燬之（參見本院卷附之法務部調查局
    93年3月19日調科壹字第09300113060號函示及行政院衛生署
    草屯療養院98年 4月21日草療鑑字第0980002432號函示）。
    另扣案之玻璃球 1支，係被告所有供其施用第二級毒品所用
    之物，業據被告於警詢、原審準備程序及本院審理時供承在
    卷，爰依刑法第38條第1項第2款之規定宣告沒收之。至扣案
    之注射針筒5支、止血帶1條、氫氣2罐、行動電話2支（均MO
    TOROLA廠牌，內各含SIM卡1張）、磅秤1個、白色粉末3包（
    含去甲麻黃成分）、平底鍋1個及塑膠方形容器2個等物，
    因本案被告係以將少許第一級毒品海洛因摻入香菸內點火燃
    燒使之產生煙霧後加以吸食之方式，為施用第一級毒品海洛
    因之行為，故扣案之注射針筒5支、止血帶1條當非供本次被
    告施用第一級毒品海洛因所用無誤； 此外扣案之氫氣2罐、
    行動電話2支（均MOTOROLA廠牌，內各含SIM卡1張）、磅秤1
    個、白色粉末3包（含去甲麻黃成分）、平底鍋1個及塑膠
    方形容器 2個等物，均查無其他積極證據足以證明係供被告
    犯本案之罪所用之物，爰均不予宣告沒收之，末此敘明。
據上論斷，應依刑事訴訟法第369條第1項前段、第364條、第299
條第1項前段 ，毒品危害防制條例第10條第1項、第2項、第18條
第1項前段 ，刑法第11條、第47條第1項、第51條第5款、第38條
第1項第2款，判決如主文。
本案經檢察官乙○到庭執行職務。
中    華    民    國    99    年     4    月     6    日
            刑事第九庭    審判長法  官  江  德  千
                                法  官  賴  妙  雲
                                法  官  許  旭  聖
以上正本證明與原本無異。
施用第一級毒品部分得上訴；施用第二級毒品部分不得上訴。
如不服本判決應於收受送達後10日內向本院提出上訴書狀，其未
敘述上訴之理由者，並得於提起上訴後10日內向本院補提理由書
（均須按他造當事人之人數附繕本）「切勿逕送上級法院」。

                                書記官  紀  美  鈺
中    華    民    國    99    年    4     月    7     日
附錄本案論罪科刑法條依據：
毒品危害防制條例第10條：
施用第一級毒品者，處6月以上5年以下有期徒刑。
施用第二級毒品者，處3年以下有期徒刑。

司法院資訊處製作；財團法人民間司法改革基金會備份。
